福建高等法院金門分院刑事裁定　　　　　　　　　　　　　九十一年度聲字第四號
　　　聲請人
　　　即被告　王偲名
　　　原　審
　　　代理人　黃怡騰律師
右列聲請人因聲請法官迴避案件（福建金門地方法院九十一年度聲字第十七號），聲
請原審法官迴避，本院裁定如左：
    主  文
本件發回福建金門地方法院。
    理  由
一、本件聲請人在原審之聲請意旨略稱：（一）緣聲請人即被告王偲名，經公訴人提
    起公訴，認為涉嫌違反貪污治罪條例等案，由福建金門地方法院，以九十年度訴
    字第三十八號刑事貪瀆案件受理，並由法官蕭廣政承審在案。聲請人本深信經由
    公正廉明之法官，詳實調查後，得還被告清白。詎承審法官，屢就聲請人依法聲
    請調查之證據，拒踐行調查證據之程序或傳喚證人，俾釐清待證事實之疑義，顯
    已嚴重損害聲請人訴訟權益。（二）按證據是否調查雖屬法官之職權，惟依民國
    九十一年一月十七日新修正之刑事訴訟法第一百六十三條第二項但書之規定，法
    官對於公平正義之維護，或對被告之利益有重大關係事項，即應依職權調查。又
    最高法院於民國九十一年四月三十日刑庭會議決議指出，新修正刑事訴訟法第一
    百六十三條係為釐清法院與檢察官調查證據責任之分際，最高法院一方面揭櫫當
    事人調查證據「主導權」的大原則，並充分保障當事人於調查證據時，訊問證人
    、鑑定人或被告的權利。另一方面，例外規定，法院「得」及「應」依職權調查
    證據的補充性，必待當事人舉證不足時，法院始能自動依職權介入調查，以發現
    真實，在增訂法院依職權調查證據前，應踐行令當事人陳述意見的程序，貫徹尊
    重當事人查證的主導意見，確保法院補充介入的超然與中立。該決議界定法院應
    調查證據義務的情形，包括當事人、代理人、辯護人或輔佐人聲請調查而客觀上
    認為有必要，第一百六十三條第二項「應調查證據」的但書規定，以及為發現真
    實且屬適用法律的基礎者，最高法院認為這項調查證據義務，不因訴訟關係人陳
    述「不予調查」而豁免，應調查而未調查即構成判決之違誤。另法律規定「應」
    與「得」之區別，乃在法院有無裁量之空間。倘規定「應」者，法院即無裁量空
    間，自依法律規定為之。聲請人自本案進行調查、審理之程序迄今，所聲請調查
    之證據，既均對聲請人之利益有重大關係，且無不能亦或難以調查之情，則依前
    開規定，承審法官對於聲請人之利益有重大關係之證據，即負有調查之義務，要
    無准否之餘地。詎承審法官拒依職權調查，且於民國九十一年四月二十四日庭訊
    時，諭知聲請人所聲請調查之證據，均無調查之必要，顯已嚴重侵害聲請人之訴
    訟權益，且與刑事訴訟程序為貫徹無罪推定原則、維護被告訴訟權益、實現公平
    法院之理想有違，甚且有違「應調查而未予調查」之規定。（三）又按「刑事訴
    訟法第十八條第二款規定，得聲請法官迴避原因之所謂『足認其執行職務有偏頗
    之虞者』，係指以一般通常之人所具有之合理觀點，對於該承辦法官是否為公平
    之裁判，均足產生懷疑，且此種懷疑之產生，存有其安全客觀之原因，而非僅出
    於諸當事人自己主觀之判斷者，始足當之。」（最高法院八十七年度台抗字第五
    九一號判例意旨參照）。查聲請人自本案進行調查、審理之程序迄今，所聲請調
    查之證據，既均對聲請人之利益有重大關係，且無不能亦或難以調查之情，而依
    法承審法官亦應依職權調查，詎承審法官竟一再拒絕踐行調查與被告之利益有重
    大關係之證據事項，顯已足令一般通常之人具有合理懷疑其執行職務有偏頗、率
    斷之虞，而非僅聲請人主觀之推測。（四）為此，依刑事訴訟法第十八條第二款
    規定，狀請依法命其迴避，並更換其他法官進行審判，以符法紀，而期公平等情
    。
二、按推事迴避之聲請，由該推事所屬之法院以合議裁定之，其因不足法定人數不能
    合議者，由院長裁定之；如並不能由院長裁定者，由直接上級法院裁定之，刑事
    訴訟法第二十一條第一項，定有明文；是法官迴避之聲請，係由該法官所屬之法
    院以合議裁定之，如其並非因不足法定人數，不能由該法官所屬之法院，以合議
    裁定者，即非得由直接上級法院裁定，此觀上開法條之規定甚明。復按地方法院
    審判案件，其合議係以三人行之，亦為法院組織法第三條第一項，所明定。
三、查原審福建金門地方法院，於九十一年六月十四日，以（九一）金院廣刑字第一
    七三一號函送本件到院，略以：「依本院合議庭決議辦理，認為合議庭不足法定
    人數，無法依刑事訴訟法第二十一條第一項前段之規定，組成合議庭審理本件迴
    避案件，本件應依同條項後段之規定，呈由直接上級法院裁定」等語。惟經查本
    件原審法院，係由法官一人獨任審理，繫屬期間，共有法官五人，此有原審福建
    金門地方法院，九十一年六月二十一日（九一）金院廣刑字第一八０三號復函，
    在卷可憑，核與不足法定人數，不能由該法官所屬之法院以合議裁定之情形有別
    ，揆諸前開說明，自非得由直接上級法院裁定；本件聲請，應發回原審福建金門
    地方法院。
四、爰為裁定如主文。
中    華    民    國    九  十  一    年    六    月      二  十  七    日
                              　福建高等法院金門分院刑事庭
                                　  審判長法  官　郭　君　勳
                                       　 法  官　劉　啟　陽
　                                        法  官　謝　碧　莉
右正本證明與原本無異。
如不服本裁定，應於收受送達後五日內向本院提出抗告狀。
中　　華　　民　　國　　　九　十　一　　　年　　　七　　　月　 　一　 　日
　　　　　　　　　　　　　　　　　　　　　書記官　李　麗　鳳
